ACORDAO-COMPLETO-2509323

ACÓRDÃO 16659/2021 ATA 34/2021 - PRIMEIRA CÂMARA

VISTA, relatada e discutida esta tomada de contas especial instaurada pela Secretaria de Fomento e Incentivo à Cultura em desfavor de Dialektikos Brasil Consultoria e Planejamento Ltda., Henrique Suster e Luzia Monteiro Araújo Soares, em razão de omissão no dever de prestar contas dos recursos captados por força do projeto cultural intitulado "São Paulo pelo Telefone - Imagens da Primeira Metade do Século XX".
ACORDAM os Ministros do Tribunal de Contas da União, reunidos em sessão da 1ª Câmara, ante as razões expostas pelo relator e com fundamento nos arts. 1º, inciso I, e 12, § 3º, da Lei 8.443/1992 c/c o art. 212 do Regimento Interno do TCU, em:
9.1. considerar revel Henrique Suster;
9.2. excluir Luzia Monteiro Araújo Soares da relação processual;
9.3. arquivar esta Tomada de Contas Especial, sem julgamento do mérito, por ausência de pressupostos para desenvolvimento válido e regular do processo;
9.4. encaminhar cópia deste Acórdão à Secretaria Especial da Cultura do Ministério do Turismo e aos responsáveis, com a informação de que o inteiro teor da deliberação, bem como do Relatório e do Voto que a fundamentam, está disponível para consulta no endereço www.tcu.gov.br/acordaos.

TOMADA DE CONTAS ESPECIAL instaurada pela Secretaria de Fomento e Incentivo à Cultura em desfavor de Dialektikos Brasil Consultoria e Planejamento Ltda., Henrique Suster e Luzia Monteiro Araújo Soares, em razão de omissão no dever de prestar contas dos recursos captados por força do projeto cultural intitulado São Paulo pelo Telefone  Imagens da Primeira Metade do Século XX

Primeira Câmara

Ministério do Turismo

3. Responsáveis: Dialektikos Brasil Consultoria e Planejamento Ltda (05.048.879/0001-65); Henrique Suster (XXX.228.608-XX); Luzia Monteiro Araújo Soares (XXX.384.218-XX)

13.1. Ministros presentes: Benjamin Zymler (na Presidência), Vital do Rêgo e Jorge Oliveira (Relator).
13.2. Ministros-Substitutos presentes: Augusto Sherman Cavalcanti e Weder de Oliveira.

JORGE OLIVEIRA

Adoto como relatório a instrução produzida no âmbito da Secretaria de Controle Externo de Tomada de Contas Especial - SecexTCE (peça 65) , que contou com a anuência do corpo diretivo da unidade técnica (peças 66 e 67) :
"INTRODUÇÃO
Cuidam os autos de tomada de contas especial instaurada pela Secretaria de Fomento e Incentivo à Cultura, em desfavor de Dialektikos Brasil Consultoria e Planejamento Ltda. (CNPJ: 05.048.879/0001-65) , Henrique Suster (CPF: XXX.228.608-XX) e Luzia Monteiro Araújo Soares (CPF: XXX.384.218-XX) , em razão de omissão no dever de prestar contas, captados por força do projeto cultural Pronac 03-5823, descrito da seguinte forma: 'São Paulo pelo Telefone - Imagens da Primeira Metade do Século XX'.
HISTÓRICO
Em 15/2/2018, com fundamento na IN/TCU 71/2012, alterada pela IN/TCU 76/2016 e DN/TCU 155/2016, o dirigente da instituição Secretaria de Fomento e Incentivo à Cultura autorizou a instauração da tomada de contas especial (peça 7, p. 1-2) . 
A Portaria 178, de 5/4/2004, autorizou a captação do valor de apoio, totalizando R$ 311.989,70, com prazo para captação dos recursos de 1/4/2004 a 31/12/2005, recaindo o prazo para prestação de contas em 30/1/2006 (peça 7, p. 26 e 36) .
A empresa proponente captou recursos autorizados, no montante de R$ 311.989,70, conforme atesta o recibo de mecenato (peça 7, p. 32) .
O fundamento para a instauração da Tomada de Contas Especial, conforme no Relatório de TCE 5/2018 (peça 7, p. 72-77) , foi a constatação da seguinte irregularidade: Omissão do dever de prestar contas.
Os responsáveis arrolados na fase interna foram devidamente comunicados e, diante da ausência de justificativas suficientes para elidir a irregularidade e da não devolução dos recursos, instaurou-se a tomada de contas especial.
No relatório (peça 7, p. 72-77) o tomador de contas concluiu que o prejuízo importaria no valor original de R$ 311.989,70, imputando-se a responsabilidade a Dialektikos Brasil Consultoria e Planejamento Ltda. (CNPJ: 05.048.879/0001-65) , Henrique Suster (CPF: XXX.228.608-XX) e Luzia Monteiro Araújo Soares (CPF: XXX.384.218-XX) .
Em 22/4/2019, a Controladoria-Geral da União emitiu o Relatório de Auditoria 376/2019 (peça 7, p. 86-88) , em concordância com o relatório do tomador de contas. O certificado de auditoria e o parecer do dirigente do órgão de controle interno concluíram pela irregularidade das presentes contas (peça 7, p. 89-92) .
Em 15/5/2019, o ministro responsável pela área atestou haver tomado conhecimento das conclusões contidas no relatório e certificado de auditoria, bem como do parecer conclusivo do dirigente do órgão de controle interno, manifestando-se pela irregularidade das contas, e determinou o encaminhamento do processo ao Tribunal de Contas da União (peça 9) .
Na instrução inicial (peça 12) , analisando-se os documentos nos autos, concluiu-se pela necessidade de realização de citação e audiência para as irregularidades abaixo: 
Irregularidade 1: não comprovação da boa e regular aplicação dos recursos federais repassados à Dialektikos Brasil Consultoria e Planejamento Ltda., em face da omissão no dever de prestar contas dos valores transferidos, no âmbito do projeto incentivado, no período de 1/4/2004 a 31/12/2005, cujo prazo encerrou-se em 30/1/2006.
Evidências da irregularidade: documentos técnicos presentes na peça 7, p. 36 e 45-48.
Normas infringidas: Arts. 37, caput, e 70, parágrafo único, da Constituição Federal; art. 93 do Decreto-Lei 200/67; art. 66, do Decreto 93.872/1986; art. 29, da Lei 8.313/1991; IN/STN 1/1997.
Débitos relacionados aos responsáveis Dialektikos Brasil Consultoria e Planejamento Ltda. (CNPJ: 05.048.879/0001-65) , Henrique Suster (CPF: XXX.228.608-XX) e Luzia Monteiro Araújo Soares (CPF: XXX.384.218-XX) :
	Data de ocorrência
	Valor histórico (R$) 

	27/12/2005
	311.989,70

               Valor atualizado do débito (sem juros) em 7/10/2019: R$ 646.037,07Cofre credor: Fundo Nacional de Cultura.
Responsáveis: Henrique Suster (CPF: XXX.228.608-XX) e Luzia Monteiro Araújo Soares (CPF: XXX.384.218-XX) 
Conduta: não demonstrar a boa e regular aplicação dos recursos federais recebidos e geridos por meio do instrumento em questão, no período de 1/4/2004 a 31/12/2005, em face da omissão na prestação de contas, cujo prazo encerrou-se em 30/1/2006.
Nexo de causalidade: a conduta descrita impediu o estabelecimento do nexo causal entre as possíveis despesas efetuadas com os recursos recebidos, no âmbito do instrumento em questão, no período de 1/4/2004 a 31/12/2005.
Culpabilidade: não há excludentes de ilicitude, de culpabilidade e de punibilidade; é razoável supor que o responsável tinha consciência da ilicitude de sua conduta; era exigível conduta diversa da praticada, qual seja, desincumbir-se do seu dever por meio da apresentação da prestação de contas no prazo e forma devidos. 
Responsável: Dialektikos Brasil Consultoria e Planejamento Ltda. (CNPJ: 05.048.879/0001-65) 
Conduta: não demonstrar a boa e regular aplicação dos recursos federais recebidos e geridos por meio do instrumento em questão, no período de 1/4/2004 a 31/12/2005, em face da omissão na prestação de contas, cujo prazo encerrou-se em 30/1/2006.
Nexo de causalidade: a conduta descrita impediu o estabelecimento do nexo causal entre as possíveis despesas efetuadas com os recursos recebidos, no âmbito do instrumento em questão, no período de 1/4/2004 a 31/12/2005.
Culpabilidade: não há excludentes de ilicitude, de culpabilidade e de punibilidade; é razoável supor que o administrador responsável pela pessoa jurídica tinha consciência da ilicitude de sua conduta; era exigível conduta diversa da praticada, qual seja, desincumbir-se do seu dever por meio da apresentação da prestação de contas no prazo e forma devidos. 
Encaminhamento: citação.
Em cumprimento ao pronunciamento da unidade (peça 14) , foram efetuadas as citações dos responsáveis por meio dos Ofícios 10.055/2019 (peça 19) , 10.056/2018 (peça 20) , 8.272/2020 (peça 34) e 8273/2020 (peça 35) , todos recebidos conforme avisos de recebimento (peças 21-22 e 37-38) . 
Os responsáveis Dialektikos Brasil Consultoria e Planejamento Ltda. e Luzia Monteiro Araújo Soares compareceram aos autos e apresentaram suas defesas, conforme peças 31 e 39 a 51.
Transcorrido o prazo regimental fixado, o responsável Henrique Suster permaneceu silente, operando-se, portanto, os efeitos da revelia, dando-se prosseguimento ao processo, nos termos do art. 12, §3º, da Lei 8.443/1992.
No exame técnico da instrução de peça 53, verificou-se que a citação do responsável Henrique Suster (peça 19) era válida, uma vez se deu em seu endereço residencial constante da base de dados da Receita Federal (peça 16) , tendo sido efetivamente recebida em 22/11/2019, como atesta o aviso de recebimento (peça 21) .
Previamente ao exame das alegações de defesa apresentadas (peças 31 e 39 a 51) , e considerando que a análise da correta aplicação dos recursos transferidos mediante convênios celebrados no âmbito federal é competência dos órgãos concedentes, conforme disposto no § 10, do art. 10, do Decreto 6.170/2007, bem como na Portaria Interministerial MPOG/MF/CGU 424/2016, propôs-se diligenciar a Secretaria Especial de Cultura nos seguintes termos:
a) 	diligenciar a Secretaria Especial de Cultura, para que, no prazo de 60 (sessenta) dias a contar da ciência, informe sobre a regularidade ou não da documentação comprobatória da prestação de contas objeto do projeto cultural Pronac 03-5823, encaminhada ao Tribunal; 
b) 	informar à Secretaria Especial de Cultura que a resposta à diligência deve englobar as análises das execuções físicas e financeiras do Pronac 03-5823, ainda que o § 3º, do art. 50, da IN 2/2019, regulamente sua análise de forma diversa, tendo em vista o previsto no § 1º, do art. 10, da lei 8.443/1992; e
c)	encaminhar cópia integral do processo à Secretaria Especial de Cultura, a fim de subsidiar sua análise.
Em cumprimento ao despacho da relatora, Ministra Ana Arraes (peça 56) , foi diligenciada a Secretaria Especial de Cultura - SECULT por meio do Ofício 40.535/2020 (peça 58) , que se manifestou através do Ofício 1817/2020 (peça 61) , cujos termos passamos a analisar.
EXAME TÉCNICO
Por meio do Ofício 1817/2020 (peça 61, p. 1) , a Assessoria Especial de Controle Interno do Ministério do Turismo encaminhou ao Tribunal o Parecer Financeiro 45/2020 (peça 61, p. 5-8) e a Nota Técnica 21/2020 (peça 61, p. 9-14) , que tratam da análise da prestação de contas do Pronac 03-5823.
O exame realizado por meio da Nota Técnica 21/2020 resultou na proposta de reprovação da execução física do Pronac 07-11371, nos seguintes termos:
'19. Após análise de toda a documentação encaminhada na prestação de contas, verificou-se o seguinte:
20. - Livro: em conformidade com as especificações detalhadas no projeto aprovado, foi de fato, impresso - como comprovado pela cópia fotográfica na íntegra, além do que, é possível verificar sua disponibilidade na internet, onde existem vários anúncios de venda de usados em sebos; (https://www.amazon.com.br/S%C3%A3o-Paulo-Pelo-Telephone-Portuguese/dp/8599998013) ; (https://www.estantevirtual.com.br/livros/rubens-fernandes-junior/sao-paulo-pelo-telephone-imagensda-primeira-metade-do-seculo-xx/2048411456) 
21. - Tiragem: foram apresentadas duas notas fiscais que atestam a impressão de 3.010 exemplares de uma publicação. Entretanto, estas não são específicas, nem contêm elementos identificadores, como o número do PRONAC ou título da obra, por exemplo, o que pode dar margem a questionamentos sobre sua relação, de fato, com este projeto. (NF nº 15278 (?) [número ilegível], de 14/03/2006, referente à 1.510 unidades de impressão de 'material editorial didático' [fl. 115]; e NF nº . 160752, de 07/06/2006, referente à impressão de 1.500 exemplares de 'livro didático' [fl. 175]) ; 
22. - Plano de distribuição: foi apresentada uma lista com, aproximadamente, 1.346 nomes de pessoas que teriam recebido a doação de 01 (um) exemplar do livro; também, diversos comprovantes do correio, mas totalmente ilegíveis; inclusive há um recibo de pagamento aos Correios, com data de 28/11/2006, no valor de R$15.496,50 (quinze mil, quatrocentos e noventa e seis reais e cinquenta centavos- fl. 196) . Neste quesito, o lapso temporal prejudicou muito a análise, uma vez que os comprovantes apresentados, por estarem ilegíveis, não permitem verificar que tenha sido realizada a distribuição de 300 unidades para bibliotecas públicas, 600 para escolas técnicas do ensino médio e 600 para bibliotecas universitárias, como foi previsto no plano aprovado - de modo a garantir a democratização e ampliação do acesso; 
23. - Prazo de captação/execução: a despeito de o prazo para execução deste projeto ter se encerrado em 31 de dezembro de 2005, como já mencionado - não tendo havido nenhum pedido de prorrogação, mesmo que em aberto - todos os pagamentos apresentados foram realizados no exercício de 2006; 
24. Portanto, os documentos encaminhados sugerem que o livro tenha sido impresso - embora não se possa ter a certeza de que as notas fiscais apresentadas sejam efetivamente relativas a este projeto, o que torna questionável o número de exemplares produzidos. Consequentemente, a comprovação da democratização e ampliação do acesso, bem como do cumprimento do Plano de Distribuição, também restaram prejudicadas, já que muitos dos comprovantes estão ilegíveis. Ainda, nenhuma comprovação quanto ao plano de divulgação foi apresentada, além do fato de que, conforme explanado alhures, todos os documentos fiscais apresentados são do exercício de 2006, ou seja, fora do prazo aprovado para a execução do projeto. 
25. Logo, à luz da legislação em vigor, considerando-se a captação total do valor aprovado, bem como a ausência de qualquer justificativa plausível para a omissão da proponente em apresentar a prestação final de contas em tempo hábil - o que prejudicou a análise do alcance dos objetivos relativos às medidas de democratização ao acesso público e do objeto, conclui-se que a decisão de reprovação das contas deste projeto deverá ser ratificada e a Prestação de Contas considerada, por esta área técnica, como REPROVADA, e posterior encaminhamento dos autos à CGPCONT, para providências subsequentes.
Quanto à execução financeira do projeto cultural, analisada por meio do Parecer Financeiro 45/2020 (peça 61, p. 5-8) , verificou-se em síntese o seguinte:
a) todas a despesas do projeto foram realizadas no decorrer de 2006, portanto, após o prazo de vigência do projeto cultural, terminado em 31/12/2005;
b) não foram apresentados os extratos bancários e relação de pagamentos do projeto, impossibilitando conciliar os pagamentos com os débitos na conta do convênio;
c) apresentação de cupons fiscais ilegíveis, sem possibilidade de analisá-los;
d) apresentação de recibos de táxi, estacionamento, alimentação, courier e faturas de hotéis, sem qualquer menção ao projeto cultural; e
e) apresentação das faturas 152786 e 160752 (peça 31, p. 115 e 175) , relativas à impressão de material editorial, que somadas correspondem a 40% do valor do projeto, com descrição genérica dos serviços prestados.
Conclui o Parecer Financeiro pela reprovação da prestação de contas e impugnação do valor total do projeto.
Colhidas as informações em sede de diligência, passa-se a _nalisa-las em conjunto com os demais elementos apresentados nas alegações de defesa.
Alegações de defesa de Dialektikos Brasil Consultoria e Planejamento Ltda. (peça 31) 
Argumentos: inicialmente, requer a responsável o recebimento e análise da documentação afeta à prestação de contas do projeto cultural, conforme art. 209, I, § 4º, da Resolução TCU 246/2011.
Suscita preliminar de não incidência de solidariedade da pessoa jurídica com seus sócios administradores, entendendo que o Tribunal não apresenta qualquer fundamentação legal para tanto, além da conduta culposa, dano e nexo de causalidade, o que estaria em dissonância com o entendimento jurisprudencial do Superior Tribunal de Justiça - STJ.
Com base nos arts. 50, 1052 e 1060 do Código Civil, afirma que foi equivocada a desconstituição da personalidade jurídica sem declaração pelo juízo competente e com base em responsabilidade objetiva, sem qualquer comprovação de culpa ou dolo.
Alega que a solidariedade não se pode presumir para inclusão de responsáveis na Tomada de Contas Especial, em razão do que dispõe o art. 2º, da Portaria 18/2010 - PGFN e o inciso III, do art. 135 do Código Tributário Nacional.
Apresenta trechos de alguns julgados do STF, nos quais restou evidenciado que os sócios das empresas respondem pelos seus bens quando houver a prática de ato com excesso de poder ou infração à lei.
Alerta que o Tribunal não pode ferir o princípio da legalidade, sob pena de caracterizar ato de improbidade administrativa, nos termos do art. 11, da Lei 8.429/1992.
Assim, em atenção ao princípio da autotutela, requer que o Tribunal reveja seus atos, reconhecendo a infringência do art. 50 do Código Civil, para determinar a exclusão dos sócios administradores da solidariedade com a empresa nesta Tomada de Contas Especial, bem como do CADIN.
Sustenta que a documentação ora apresentada é capaz de revelar a regularidade da execução física e financeira do projeto cultural, entendendo a defendente ter cumprido exemplarmente o objeto e as metas do projeto. Anexou à defesa o livro objeto do projeto cultural em sua forma digital (peça 31, p. 235-352) .
Apresenta trechos do Acórdão 1611/2015-TCU-Plenário, relacionado ao julgamento de recurso da Tomada de Contas Especial objeto do projeto cultural intitulado '500 Anos de História do Brasil', no qual se reconheceu que não se deveria exigir na referida prestação de contas o rigor verificado naquelas afetas aos demais convênios.
Sustenta ser pacífico o entendimento doutrinário e jurisprudencial, quanto à não admissibilidade da responsabilização objetiva nos casos de improbidade administrativa. Como fundamento, apresenta trecho de julgados do STJ nesse sentido.
Alega que o objeto do projeto cultural foi concluído em 2006, 14 anos atrás. Nesse sentido, traz à baila os Recursos Extraordinários 669.069 e 852.475 do STF, nos quais se reconheceu a prescritibilidade das ações de ressarcimento ao erário, em decorrência de ilícito civil e de ato de improbidade administrativa, respectivamente, requerendo que seja reconhecida a prescrição da pretensão ressarcitória.
Chama a atenção para a aplicação do art. 20, da Lei 13.655/2018 (LINDB) por ocasião do julgamento desta TCE.
Afirma, por fim, que houve o perfeito cumprimento do objeto, sem configuração de dolo, que os fundamentos utilizados para a reprovação da prestação de contas estão prescritos e que não houve dano ao erário causado por dolo ou culpa.
Análise: a defesa apresentada pode ter seus argumentos resumidos às seguintes questões:
a) ilegalidade da solidariedade dos sócios administradores com a pessoa jurídica; 
b) a desconsideração da personalidade jurídica dos sócios administradores é manifestamente ilegal;
c) há ocorrência da prescrição da pretensão ressarcitória; e
d) o objeto do projeto cultural foi satisfatoriamente cumprido, física e financeiramente.
Inicialmente, cumpre esclarecer que o responsável confunde a instância administrativa desta Tomada de Contas Especial, regulada pela Lei 8.443/1992, com a cível, relativa às ações de improbidade administrativa, tratadas no âmbito judicial e regulada pela Lei 8.429/1992, onde se exige a conduta dolosa para configuração do ilícito.
As matérias sujeitas ao controle do Tribunal de Contas não são vinculadas a uma conduta dolosa do agente, basta a existência do elemento culpa por ação ou omissão, tendo em vista que a responsabilidade imputada aos responsáveis decorre do fato de que a eles recai a obrigação de comprovarem a boa e regular aplicação dos recursos públicos, por força do que dispõe o parágrafo único do art. 70 da Constituição Federal, e o art. 93 do Decreto-Lei 200/1967. 
Neste contexto, a possível ausência de dolo responsável não o exime de reparar eventual dano causado ao erário, haja vista não se tratar de sanção a ele imposta, mas, o dever recompor os prejuízos decorrentes de sua ação ou omissão. A jurisprudência do Tribunal é vasta neste sentido (Acórdão 1517/2012-TCU-Primeira Câmara, Relator Ministro Valmir Campelo, 10851/2018-Primeira Câmara, Relator Ministro Bruno Dantas, 2090/2018-Plenário, Relator Ministro José Múcio Monteiro) .
Sobre a menção à Portaria 18/2010 - PGFN e ao Código Tributário Nacional, em nada tangenciam os procedimentos desta Tomada de Contas Especial, regulados pela Lei 8.443/1992 e pelo Regimento Interno do TCU. A citada portaria dispõe sobre a atuação da Procuradoria-Geral da Fazenda Nacional, no que respeita à responsabilidade de codevedor por débitos fiscais e previdenciários. Já o Código Tributário Nacional trata do Sistema Tributário Nacional e instituiu normas gerais de direito tributário, não aplicáveis aos processos do Tribunal.
Quanto à solidariedade e desconstituição da personalidade jurídica, diferentemente do que sustenta a responsável, não se trata o presente caso de desconstituição da personalidade jurídica para alcançar seus sócios administradores. Ao contrário, os responsáveis primeiros são exatamente as pessoas físicas representadas pelos sócios administradores, se estendendo a solidariedade à pessoa jurídica proponente da solicitação de apoio ao projeto cultural.
Nesse caso, a solidariedade advém do Acórdão 2.763/2011 - TCU - Plenário, que firmou o entendimento, posteriormente fixado na Súmula TCU 286, no sentido de que, na hipótese em que a pessoa jurídica de direito privado seja convenente e beneficiária de transferências voluntárias de recursos públicos da União, tanto a entidade privada como os seus dirigentes atuam como gestores públicos e devem comprovar a regular aplicação dos recursos públicos. Esse entendimento foi estendido pelo Acórdão 2590/2013-TCU-Primeira Câmara às hipóteses de captação de recursos com amparo na Lei 8.313/1991 (Lei Rouanet) , uma vez que se trata de recursos públicos federais oriundos de renúncia fiscal prevista em lei. 
Portanto, a solidariedade no presente caso não se estende aos sócios administradores por conta de desconstituição da personalidade jurídica da empresa, estando amparada na Súmula TCU 286, abaixo transcrita:
'A pessoa jurídica de direito privado destinatária de transferências voluntárias de recursos federais feitas com vistas à consecução de uma finalidade pública responde solidariamente com seus administradores pelos danos causados ao erário na aplicação desses recursos.'
Quanto à alegada prescrição da pretensão ressarcitória a cargo do TCU, o Supremo Tribunal Federal - STF, no Recurso Extraordinário - RE 636.886, fixou a tese, com repercussão geral reconhecida, de que 'é prescritível a pretensão de ressarcimento ao erário fundada em decisão de Tribunal de Contas' (Tema 899) . Em que pese o questionamento acerca da abrangência da tese ali firmada, no sentido de que se circunscreveria apenas ao processo de execução da condenação imposta pelo TCU (ou seja, inaplicável à pretensão de ressarcimento exercida no processo 'conhecimento' da TCE) , verifica-se que o STF, por meio de decisões prolatadas pelas suas duas turmas, tem decidido de forma reiterada que se aplica o prazo prescricional de 5 anos previsto na Lei 9.873/1999 às pretensões sancionatória e ressarcitória a cargo do Tribunal de Contas da União. 
	Seja por aplicação direta ou por analogia, a orientação sufragada é no sentido de que o prazo de 5 anos é compatível com a tese de que a ação e a execução prescrevem no mesmo prazo (Súmula 150 do STF) , bem como com o fato de que a Lei 9.873/1999 - que regulamenta o exercício de ação punitiva pela Administração Pública Federal, direta e indireta - regeria integralmente a prescrição no âmbito do TCU. Quanto a este último aspecto, o Ministro Luís Roberto Barroso, no voto exarado no julgamento do MS 32.201, embora tenha advertido que a atuação do TCU, em sua acepção clássica, não se qualifica como exercício do poder de polícia, ressaltou que a Lei 9.873/1999 assumiria vocação regulatória geral da prescrição do exercício da competência sancionadora da Administração Pública, sendo sua disciplina aplicável a qualquer ação punitiva da Administração Pública Federal, exceto àquelas esferas em que exista regulamentação específica. Ademais, em virtude da autonomia científica do Direito Administrativo, não haveria razão plausível para suprimir a omissão da Lei Orgânica do Tribunal de Contas da União, no tocante ao estabelecimento de um prazo prescricional próprio, valendo-se das normas de direito civil, e não das de direito administrativo.
	Eis algumas ementas que evidenciam o entendimento predominante do STF:
'Ementa: AGRAVO REGIMENTAL EM MANDADO DE SEGURANÇA. TOMADA DE CONTAS ESPECIAL. TRIBUNAL DE CONTAS DA UNIÃO. CONDENAÇÃO A RESSARCIMENTO AO ERÁRIO. PRESCRIÇÃO. MARCO INTERRUPTIVO. ART. 2°, II, DA LEI 9.873/1999. ATO INEQUÍVOCO DE APURAÇÃO DO FATO. DISCUSSÃO. DIREITO LÍQUIDO E CERTO. DEMONSTRAÇÃO. INOCORRÊNCIA. SUBSISTÊNCIA DA DECISÃO AGRAVADA. AGRAVO A QUE SE NEGA PROVIMENTO. I - As razões do agravo regimental são inaptas para desconstituir os fundamentos da decisão agravada, que, por isso, se mantêm hígidos. II - Aplicando-se a regulamentação da Lei 9.873/1999 ao caso concreto, observa-se que a pretensão sancionatória do TCU, em relação aos atos praticados pelo impetrante, levando-se em consideração a ocorrência de 5 causas interruptivas da prescrição, não teria sido fulminada pelo decurso do tempo. III - A pretensão do recorrente, fundada na discussão sobre os fatos apontados como marcos interruptivos da prescrição da pretensão punitiva da Administração Pública, refoge aos estreitos limites do mandamus, ante a ausência de liquidez e certeza do direito pleiteado. IV - Agravo regimental a que se nega provimento. MS 36067 ED-AgR. Órgão julgador: Segunda Turma. Relator (a) : Min. Ricardo Lewandowski. Julgamento: 18/10/2019
Ementa: AGRAVO REGIMENTAL EM RECLAMAÇÃO. TRIBUNAL DE CONTAS DA UNIÃO. TOMADA DE CONTA ESPECIAL. PRESCRIÇÃO DA PRETENSÃO PUNITIVA. RECONHECIDA EM DECISÃO DO SUPREMO TRIBUNAL FEDERAL. PRESCRITIBILIDADE DO RESSARCIMENTO AO ERÁRIO FUNDADA EM DECISÃO DE TRIBUNAL DE CONTAS. AÇÃO DE IMPROBIDADE ADMINISTRATIVA COM PEDIDO DE RESSARCIMENTO JÁ EM CURSO. AGRAVO REGIMENTAL A QUE SE NEGA PROVIMENTO. I - O acórdão do TCU determinou a formação de processo administrativo para avaliarem, efetivamente, a eventual responsabilização do agravado para o ressarcimento do dano ao erário, contrariando, assim, autoridade desta Corte no MS 35.512/DF, uma vez que houve a concessão da segurança para declarar a ocorrência da prescrição da pretensão punitiva do TCU em relação às infrações imputadas a ele, destacando-se que a União poderia perseguir os valores referentes ao ressarcimento dos danos na esfera judicial. II - Agravo regimental a que se nega provimento.' (Rcl 39497 AgR. Órgão julgador: Segunda Turma. Relator (a) : Min. Ricardo Lewandowski. Julgamento: 10/10/2020) .
'Ementa: MANDADO DE SEGURANÇA. DIREITO ADMINISTRATIVO. TRIBUNAL DE CONTAS DA UNIÃO. SERVIDOR DA SECRETARIA DE SAÚDE DO ESTADO DO ACRE. FISCALIZAÇÃO OMISSA E DEFICIENTE NA EXECUÇÃO DE DOIS CONVÊNIOS FIRMADOS ENTRE A SECRETARIA ESTADUAL E O MINISTÉRIO DA SAÚDE. APLICAÇÃO DE MULTA. ARTS. 28, II, E 58, II, DA LEI 8.443/1992. ART. 268, II, DO REGIMENTO INTERNO DO TCU. PRESCRIÇÃO DA PRETENSÃO SANCIONATÓRIA. OCORRÊNCIA. APLICAÇÃO DA LEI 9.873/1999. PRECEDENTES DESTE STF. MEDIDA LIMINAR DEFERIDA E RATIFICADA NO EXAME DE MÉRITO. SEGURANÇA CONCEDIDA PARA AFASTAR A MULTA APLICADA. 1. A prescrição da pretensão punitiva do TCU é regulada pela Lei 9.873/1999, descabendo a aplicação do prazo decenal previsto na legislação civil (art. 205 do Código Civil) . Ao revés, incide o prazo quinquenal previsto na Lei 9.873/1999 (MS 32201, Rel. Min. Roberto Barroso, PRIMEIRA TURMA, DJe 7/8/2017; MS 35.512-AgR, Rel. Min. Ricardo Lewandowski, SEGUNDA TURMA, DJe 21/6/2019) . 2. In casu, na linha do parecer apresentado pelo Ministério Público Federal e da decisão liminar de minha lavra, é inequívoca a superação do prazo prescricional quinquenal. Os ilícitos apontados pela Corte de Contas ocorreram em julho de 2006, tendo o processo de auditoria sido instaurado em 9/10/2006. A ordem de citação do responsável para a audiência, por sua vez, ocorreu em 25/6/2007. Entretanto, a decisão condenatória recorrível foi exarada somente em 31/5/2016, data da prolação do Acórdão 3513/2016-TCU-Primeira Câmara. 3. Ex positis, CONCEDO A SEGURANÇA unicamente para afastar a sanção de multa aplicada ao impetrante, nos autos da Tomada de Contas Processo 023.288/2006-0, máxime da ocorrência de prescrição da pretensão punitiva do Tribunal de Contas da União. MS 35940.' (Órgão julgador: Primeira Turma. Relator (a) : Min. Luiz Fux. Julgamento: 16/06/2020) .
	Essa orientação também foi seguida nas seguintes decisões monocráticas: MS 36.127-MC/DF e MS 35.940-MC/DF, Rel. Min. Luiz Fux; MS 35.294, MS 35.539/DF e MS 35.971-TP/DF, Rel. Min. Marco Aurélio; MS 34.256 MC/DF, MS 36.054-MC e MS 36.067-MC/DF, Rel. Min. Ricardo Lewandowski.
	O Supremo Tribunal Federal tem se pronunciado no sentido de reconhecer não só a aplicação da prescrição quinquenal com fulcro na interpretação da Lei 9.873/1999, mas também a incidência dos marcos interruptivos do prazo prescricional consignados na referida lei, tantas vezes quanto presentes os suportes fáticos (MS 32201, Relator: Min. Roberto Barroso) . 
	Entendimento que também foi adotado nas seguintes decisões monocráticas: MS 36.054, MS 34.256-MC, MS 35.512 e MS 36.067-MC, todos de relatoria do Min. Ricardo Lewandowski; MS 35.294, MS 35.539 e MS 35.971-TP, todos de relatoria do Min. Marco Aurélio; MS 32.201, Rel. Min. Roberto Barroso, e MS 36.127-MC e MS 35.940-MC, Min. Luiz Fux.
	Em relação ao termo inicial da contagem do prazo prescricional, o caput do art. 1º da Lei 9.873/1999 oferece solução que não destoa do modelo adotado pelo TCU no incidente de uniformização de jurisprudência, em que se examinou a prescrição da pretensão punitiva, nos termos do Acórdão 1441/2016-TCU-Plenário (Rel. Min. Benjamin Zymler) , com a adição da particularidade de explicitar o caso de infrações permanentes ou continuadas:
a) Regra geral: 'data da prática do ato'  (o que equivale a 'ocorrência da irregularidade sancionada') ;
b) Regra especial: 'no caso de infração permanente ou continuada, do dia em que tiver cessado'.
	A Lei 9.873/1999, no art. 2º, estabelece as causas interruptivas da prescrição punitiva, consoante abaixo transcrito, já na redação conferida pela Lei 11.941/2009:
'Art. 2º Interrompe-se a prescrição da ação punitiva:
I - pela notificação ou citação do indiciado ou acusado, inclusive por meio de edital;
II - por qualquer ato inequívoco, que importe apuração do fato;
III - pela decisão condenatória recorrível.
IV - por qualquer ato inequívoco que importe em manifestação expressa de tentativa de solução conciliatória no âmbito interno da administração pública federal.'
	O quadro a seguir indica alguns eventos processuais, ocorridos no curso de uma TCE (fase interna e externa) - instaurada em razão de irregularidades na aplicação de recursos da União transferidos a entes subnacionais - que poderiam ser enquadrados nas causas de interrupção da prescrição acima apontadas, sem prejuízo, é claro, de outras ocorrências fáticas elegíveis como marco interruptivo, a depender da forma de proceder de cada entidade ou órgão tomador de contas.
	I - pela notificação ou citação do indiciado ou acusado, inclusive por meio de edital;
	 (i) notificação no âmbito do procedimento administrativo de ressarcimento previamente à instauração da TCE;
 (ii) notificação efetuada pelo órgão tomador de contas acerca da instauração da TCE;
 (iii) citação efetuada pelo TCU.
*Data da ciência da notificação ou citação pelos responsáveis ou de publicação do edital no DOU.

	II - por qualquer ato inequívoco, que importe apuração do fato;
* procedimento que evidencie a apuração dos fatos irregulares, com o objetivo quantificar o dano e identificar possíveis responsáveis.
	 (i) relatório de sindicância ou PAD;
 (ii) relatório de apuração de irregularidades referente ao processo administrativo prévio à instauração da TCE;
 (iii) relatórios de fiscalização, pareceres, despachos, informações e memorandos relacionados à apuração dos fatos irregulares;
 (iv) relatório do tomador de contas;
 (v) relatório do controle interno; 
 (vi) termo de instauração ou designação de instauração da TCE;
 (vii) autuação da TCE no TCU; entre outras causas.
*Há quem inclua nesse grupo diligências que comprovam providências do responsável sobre as irregularidades investigadas.

	III - pela decisão condenatória recorrível.
	 (i) Verifica-se apenas no âmbito do TCU com a data da prolação do acórdão condenatório recorrível.

	IV - por qualquer ato inequívoco que importe em manifestação expressa de tentativa de solução conciliatória no âmbito interno da administração pública federal.
	 (i) pedido de parcelamento;
 (ii) pagamento parcial do débito;
 (iii) qualquer manifestação do responsável que demonstre claramente a sua intenção de recolher o débito.

Bem se vê, portanto, que haveria uma multiplicidade de causas de interrupção da prescrição, conforme se depreende do art. 2º da Lei 9.873/1999. Tal exegese encontra respaldo em precedentes do STF, a exemplo do que se decidiu no julgamento do MS 36.067 (Rel. Min. Ricardo Lewandowski) , com destaque para trecho do voto em que o Relator reconhece cinco causas de interrupção da prescrição, in verbis:
' (...) Assim, faz-se necessário levar em consideração que, apesar de os fatos objeto da apuração conduzida pela Corte de Contas remontarem aos anos de 1999 e 2000, período no qual o impetrante era Secretário de Saúde municipal, o Tribunal de Contas da União deu prosseguimento à tomada de contas especial por ter constatado a ocorrência de 5 causas interruptivas da prescrição, a saber: a) relatório de auditoria em conjunto realizada pelo Denasus e pela Secretaria Federal de Controle, lavrado em 06/07/2001, sendo este, certamente, um ato inequívoco que importou a apuração do fato (art. 2º, II, da Lei n. 9.873/1999) ; b) instauração de Tomada de Contas Especial pelo FNS, ocorrida em 05/10/2005, sendo este também, certamente, um ato inequívoco que importou a apuração do fato  (art. 2º, II, da Lei n. 9.873/1999) ; c) a autuação da presente Tomada de Contas Especial no âmbito do Tribunal de Contas da União, ocorrida em 12/08/2008, sendo este também, certamente, um ato inequívoco que importou a apuração do fato  (art. 2º, II, da Lei n. 9.873/1999) ; d) o ato que ordenou a citação do responsável, ora impetrante, ocorrida em 12/07/2010 (art. 2º, I, da Lei n. 9.873/1999) ; e) o exercício do poder punitivo ocorrido em 20/06/2012, data da prolação do Acórdão 1563/2012-TCU-Plenário (art. 2º, III, da Lei n. 9.873/1999) .'
No caso concreto, tendo como parâmetro a tese firmada pelo STF, no RE 636.886, no sentido de que ambas pretensões do TCU (sancionatória e ressarcitória) sujeitam-se ao prazo prescricional de 5 anos previsto na Lei 9.873/1999, considerando, ainda, o sistema prescricional descrito na citada lei, inclusive as causas de suspensão e de interrupção da prescrição, temos os seguintes eventos processuais que importaram na apuração dos fatos (art. 2º, II, da Lei n. 9.873/1999) :
a)	Prazo para apresentação da prestação de contas em 30/1/2006 (item 3) 
b)	Notificação para apresentação da prestação de contas em 14/9/2011 (peça 7, p. 33) ;
c)	Despacho 104/2012, de 20/1/2012, solicitando a instauração da Tomada de Contas Especial (peça 7, p. 36) ;
d)	Ofícios de Notificação 339 e 340/2017, de 12/9/2017, solicitando a apresentação da prestação de contas (peça 7, p. 37-40) ;
e) 	Relatório de Execução C08, de 31/10/2017, recomendando a reprovação do projeto cultural (peça 7, p. 45-46) ;
f) 	Parecer Final sobre a prestação de contas 699/2017, de 8/11/2017, reprovando o projeto cultural (peça 7, p. 47-48) ;
g) 	Relatório de Tomada de Contas Especial 5/2018, de 9/2/2018, reprovando a prestação de contas (peça 7, p. 72-77) ;
h) 	Citação da responsável pelo TCU em 6/11/2019 (peça 18) .
	Analisando-se a sequência de eventos processuais enumerados no item anterior, os quais teriam o condão de interromper a prescrição da ação punitiva desta Corte no entender do STF, observa-se que transcorreu o prazo prescricional de 5 (cinco) anos entre a data final de apresentação da prestação de contas (30/1/2006) e a primeira notificação do responsável para apresentá-la (14/9/2011) , bem como entre o Despacho 104/2012, solicitando a instauração da TCE  (20/1/2012) e a notificação objeto dos Ofícios 339 e 340/2017 (12/9/2017) . Portanto, considerando o entendimento do STF, ocorreu a prescrição da pretensão sancionatória e ressarcitória a cargo do TCU.
A despeito da verificação da ocorrência das prescrições das pretensões punitiva e ressarcitória, fundadas no entendimento do STF e com base na Lei 9.873/1999, o assunto ainda não se encontra pacificado no âmbito do TCU, conforme evidenciado no voto do recente Acórdão 405/2021-TCU-Plenário, Rel. Min. Bruno Dantas (grifamos) :
'No que concerne às questões preliminares alegadas pelos recorrentes, acolho integralmente as análises efetivadas pela Serur. Foram enfrentadas e afastadas com propriedade cada um dos argumentos apresentados pelos recorrentes, razão pela qual incorporo seus fundamentos às minhas razões de decidir, sem prejuízo das seguintes considerações acerca do instituto da prescrição nos processos que tramitam nesta Corte de Contas.
Sobre a prescrição da pretensão ressarcitória, sabe-se que há tempos este Tribunal, baseado em precedentes do STF e na interpretação do art. 37, § 5º, da Constituição Federal de 1988, tem adotado o entendimento, consolidado na súmula 282, de que 'as ações de ressarcimento movidas pelo Estado contra os agentes causadores de danos ao erário são imprescritíveis'.
Ocorre que o Supremo Tribunal Federal (STF) , ao julgar o Recurso Extraordinário 636.886/AL, fixou, com repercussão geral, o seguinte enunciado para o Tema 899: 'É prescritível a pretensão de ressarcimento ao erário fundada em decisão de Tribunal de Contas'.
Entendo que esse julgado do STF pode vir a ensejar a revisão da jurisprudência deste Tribunal.
No entanto, reconheço que, nos moldes em que foi fixada a tese da Suprema Corte, existem muitas dúvidas e lacunas a serem sanadas, que tornam extremamente difícil a sua imediata aplicação, de forma genérica e abrangente, aos processos que tramitam neste Tribunal. Dada a ausência de lei específica, não há prazo prescricional estabelecido - em lei ou mesmo pela Suprema Corte - para a atuação do TCU na apuração de dano ao erário, bem como sobre como se daria o início da contagem e as interrupções desse prazo.
Ademais, embora o verbete já tenha sido publicado, a decisão ainda é passível de impugnação mediante Embargos de Declaração, possibilitando o esclarecimento dessas questões ou mesmo a modulação de efeitos, com impacto nos processos em curso.
Até que sobrevenham todos esses esclarecimentos e definições, embora desejável, não é possível a imediata aplicação, com a devida segurança, da tese fixada pelo STF no âmbito do TCU. Por outro lado, não se pode deixar de dar encaminhamento aos incontáveis processos que tangenciam essa discussão neste Tribunal.
Dessa forma, tenho me curvado à compreensão dos meus pares pela manutenção, por ora, do entendimento que há anos vem sendo adotado pelo TCU e pelo próprio STF, no sentido de considerar imprescritíveis as ações de ressarcimento ao erário.
A controvérsia também se verifica no entendimento acerca do prazo quinquenal para a prescrição da pretensão punitiva desta Corte, nos termos do art. 1º da Lei 9.873/1999, adotado pelo Supremo Tribunal Federal no julgamento do MS 32.201. Todavia, por não existir decisão definitiva sobre este assunto, o TCU tem mantido, em seus julgados, a jurisprudência firmada por meio do Acórdão 1441/2016-TCU-Plenário.
Não se trata, cabe registrar, de desrespeito ou ignorância ao entendimento adotado pela Suprema Corte, tampouco de se fixar qualquer jurisprudência sobre a sua abrangência neste momento. Apenas entendo que, considerando a indefinição e a possiblidade de modulação da decisão, não seria produtivo, e causaria enorme incerteza, se este Tribunal revisse sua atuação e logo depois a alterasse novamente.'
O entendimento atual pela imprescritibilidade das ações de ressarcimento ainda é o prevalecente, conforme tratado nos recentes Acórdão 341/2021-TCU-Plenário e da relatoria do Min. Benjamin Zymler e Acórdão 3047/2021-TCU-Segunda Câmara e da relatoria do Min. André de Carvalho, dentre outros.
Quanto à execução física e financeira do objeto do projeto, recomenda a Secretaria Especial de Cultura sua reprovação, diante das constatações havidas no Parecer Financeiro 45/2020 (peça 61, p. 5-8) e na Nota Técnica 21/2020 (peça 61, p. 9-14) .
Entendemos que as conclusões a que chegou a Secretaria Especial de Cultura merecem algumas reconsiderações, que podem determinar entendimento diverso.
Sob os aspectos financeiros, a execução das despesas após o prazo final de captação dos recursos, expirado em 31/12/2005, não nos parece suficiente para macular a prestação de contas. A primeira e única captação ocorreu em 27/12/2005 (peça 7, p. 32) , portanto a quatro dias do término para a execução do projeto cultural. Ademais, em despacho de 28/4/2006 (peça 7, p. 29-31) , portando após o prazo final de execução, a própria SEFIC autorizou a alteração do nome do livro de 'Telefone Ligando a Cultura Paulistana' para 'São Paulo pelo Telephone - Imagens da Primeira Metade do Século XX', revelando concordar tacitamente com a prorrogação da execução do projeto.
A ausência dos extratos bancários e da relação de pagamentos, apesar de serem peças obrigatórias na prestação de contas, não impossibilitam sua análise, haja vista ser possível verificar a pertinência dos documentos fiscais com o objeto do projeto cultural. 
Sobre a realização de despesas com taxi, estacionamento, alimentação, courier e hotéis, sem menção ao projeto cultural, a despeito dessas falhas, verifica-se inicialmente que todas essas despesas foram previamente aprovadas pelo MinC (peça 7, p. 10 e 13) . Por outro lado, as datas em que as despesas foram realizadas estão compatíveis com a dinâmica do próprio projeto cultural. Veja-se, por exemplo, que as despesas com hotéis e taxi na cidade do Rio de Janeiro, já estavam previstas na solicitação de apoio ao projeto, que indicavam tais despesas no Rio de janeiro (peça 7, p. 10) em sua fase inicial. Assim, as despesas com hotéis foram realizadas logo no mês de janeiro/2006 (peça 31, p. 91 e 150-154) , primeiro da execução do projeto, portanto compatíveis com o que fora aprovado.  
Quanto à descrição genérica das faturas 152786 e 160752 (peça 31, p. 115 e 175) emitidas pela Editora Gráficos Burti Ltda., relativas à impressão dos livros, de fato, tais documentos fiscais não descrevem o título do livro impresso, apenas mencionam se tratar de material editorial para a Dialektikos. Todavia, verifica-se que nos documentos fiscais referentes à impressão dos fotolitos do livro (peça 31, p. 120, 165 e 176) , há menção ao seu título, ainda que se refira ao nome antes de sua alteração. Por outro lado, na página 127 do livro (peça 31, p. 349) há menção de ter sido a Gráficos Burti a responsável por sua impressão. Esses elementos subsidiários permitem estabelecer o nexo de causalidade dessas despesas com o objeto do projeto cultural.
Por fim, quanto aos cupons fiscais ilegíveis (peça 31, p. 19-72 e 356-402) , tratam todos de recibos emitidos pela ECT e relativos às postagens dos envios de livros. Por terem sido emitidos em papel termossensível, se encontram ilegíveis.
Com relação à execução física do projeto, materializada pela impressão dos livros, não há dúvidas que foi concluída como demonstram as pesquisas realizadas pela SECULT e por sua versão digital acostada pela defesa (peça 31, p. 235-352) .
Restaria a esclarecer, por fim, se o plano de distribuição foi cumprido. Conforme informado na Nota Técnica 21/2020 (peça 61, p. 9-14) , houve comprovação de distribuição de cerca de 1.350 livros. Por outro lado, considerando as anotações manuais feitas nos cupons fiscais ilegíveis (peça 31, p. 19-72 e 356-402) , o valor total despendido seria de R$ 7.322,20 (cerca de 2,3% do total do projeto) , que representaria aproximadamente o envio de 1.000 livros, dado que o custo de envio mais comum era de R$ 7,00 por livro (peça 31, p. 356) . Assim, em tese, haveria a comprovação da distribuição de cerca de 2.350 livros (78% do total) , restando por comprovar a distribuição aproximada de 650 livros.
Considerando o custo unitário de impressão do livro de R$ 44,65 (R$ 133.960,00 / 3.000) , extraído das Faturas 152786 e 160752 (peça 31, p. 115 e 175) , o débito final estimado pela ausência de comprovação da distribuição dos livros seria de R$ 29.022,50 (R$ 44,65 x 650) .
Inobstante a manutenção da imprescritibilidade ressarcitória tratada nos itens 43-56, observa-se, no caso concreto, que a notificação para apresentação da prestação de contas encaminhada pelo MinC à responsável por meio do Ofício 7.482/2011 (peça 7, p. 33) não foi efetivada, conforme aviso de recebimento sem assinatura (peça 7, p. 34) . Por outro lado, o Ofício de Notificação 339/2017, de 12/9/2017, também solicitando a apresentação da prestação de contas (peça 7, p. 37) foi enviada equivocadamente para o endereço residencial de sua ex-sócia na empresa, Sra. Luzia Monteiro Araújo Soares, que naquela oportunidade não pertencia mais aos seus quadros.
Dessa forma, a primeira notificação efetiva da responsável se deu por meio de sua citação pelo TCU em 6/11/2019 (peça 18) . Portanto, entre a irregularidade, materializada pela omissão da prestação de contas em 30/1/2006, e sua efetiva citação transcorreram quase 14 anos.
 Considerado o decurso de prazo, a irregularidade está acobertada pela prescrição da pretensão punitiva, nos termos do Acórdão 1441/2016-TCU-Plenário.
Embora não se possa falar em prescrição da pretensão ressarcitória, por conta da jurisprudência ainda aplicada no Tribunal, no sentido da imprescritibilidade, o tempo decorrido desde a data de verificação do dano, em 2006, sugere a ocorrência de prejuízo à defesa, em especial quanto à disponibilização de todos os comprovantes da distribuição dos livros.
Nesse sentido, considerando que os documentos da prestação de contas apresentados revelam a execução física do livro, a distribuição estimada de cerca de 78% do previsto e a ausência de irregularidades na execução financeira, entendemos razoável, em razão do longo decurso do tempo, acatar as alegações de defesa da responsável, afastando-se o débito estimado de R$ 29.022,50. 
Ressalte-se que o referido valor, atualizado para 1/1/2017, representaria R$ 54.675,49, portanto, abaixo do limite fixado nos arts. 6º, inciso I, e 19 da IN/TCU 71/2012.
Conclusão: face a todo o exposto, resta evidente, a luz da jurisprudência dominante no Tribunal, que ainda permanece a tese da imprescritibilidade do ressarcimento ao erário, não sendo possível acolher a preliminar suscitada pela responsável. Inobstante, verifica-se que a documentação comprobatória das despesas realizadas no projeto cultural e demais documentos apresentados são suficientes para constatar a execução física do projeto e a ausência de irregularidades na execução financeira, embora não tenha sido comprovada a totalidade da distribuição dos livros.
Todavia, em razão do longo decurso de tempo entre a irregularidade e a citação da responsável, entendemos pertinente, em prestígio ao princípio da razoabilidade, afastar o débito estimado remanescente, que se encontraria dentro dos limites estabelecidos nos arts. 6º, inciso I, e 19 da IN/TCU 71/2012.
Dessa forma, acatamos as alegações de defesa apresentadas, afastando-se o débito, aproveitando-as em benefícios dos demais responsáveis, nos termos do art. 161 do Regimento Interno do Tribunal.
Alegações de defesa de Luzia Monteiro Araújo Soares (peça 39 a 51) 
Argumentos: informa a responsável ter deixado a empresa em 27/9/2005, antes, portanto, da captação dos recursos e do início da execução do projeto cultural, do qual não teve qualquer contato. A própria conta corrente de captação teria sido aberta em 23/12/2005 (peça 42) .
Assim, informa que a gestão administrativa e financeira da empresa ficou a cargo do sócio remanescente, Sr. Henrique Suster, devendo ela ser excluída da presente TCE.
Sobre a omissão da prestação de contas, verificou junto ao Sr. Henrique Suster que este havia passado por longo período de tratamento de saúde, entre 2005 e 2019 (peça 49) , não tendo por isso condições de prestar contas.
A exemplo da responsável Dialektikos Brasil Consultoria e Planejamento Ltda., também pugna pela ausência de solidariedade dos sócios administradores com a pessoa jurídica, tomando emprestado trechos da defesa apresentada pela Dialektikos.
Ao fim, sustenta que só haveria de responder na presente TCE caso tivesse gerido os recursos do projeto e realizado despesas, o que não ocorreu, razão pela qual requer sua exclusão deste processo.
Análise: de forma sumária, as alegações de defesa devem ser acatadas, uma vez que a responsável deixou de pertencer aos quadros da empresa em 27/9/2005, conforme alteração do contrato social da empresa Dialektikos Brasil Consultoria e Planejamento Ltda. (peça 41) .
Considerando que 1ª e única captação de recursos ocorreu em 27/12/2005 (peça 7, p. 32) , resta evidente que a responsável não tomou parte de qualquer ato de gestão na execução do projeto cultural, devendo ser excluída da relação processual desta Tomada de Contas Especial.
Conclusão: as alegações de defesa da responsável devem ser integralmente acatadas e seu nome excluído da relação processual desta Tomada de Contas Especial.
CONCLUSÃO
Em face da análise promovida na seção 'exame técnico', constata-se que as alegações de defesa apresentadas pela empresa Dialektikos Brasil Consultoria e Planejamento Ltda. foram suficientes para elidir as irregularidades, devendo ser acatadas, com benefício aos demais responsáveis, conforme previsto no art. 161, do Regimento Interno. Consequentemente, suas contas devem ser julgadas regulares com ressalva.
Com relação à Sra. Luzia Monteiro Araújo Soares seus argumentos deixaram claro que não mais pertencia ao quadro societário da empresa quando a efetiva gestão administrativa e financeira do projeto cultural teve início. Nesse sentido, deve ser excluída da relação processual desta Tomada de Contas Especial.
Quanto ao Sr. Henrique Suster, deve ser considerado revel, nos termos do art. 12, §3º, da Lei 8.443/1992.
PROPOSTA DE ENCAMINHAMENTO
Diante do exposto, submetem-se os autos à consideração superior, propondo-se a adoção das seguintes medidas:
a)	considerar revel o Sr. Henrique Suster (CPF: XXX.228.608-XX) , com fundamento no § 3º, art. 12, Lei 8.443, de 16 de julho de 1992;
b)	excluir da relação processual a Sra. Luzia Monteiro Araújo Soares (CPF: XXX.384.218-XX) ;
c)	acatar as alegações de defesa apresentadas pela empresa Dialektikos Brasil Consultoria e Planejamento Ltda., aproveitando-as em benefício do Sr. Henrique Suster, sócio administrador da empresa, nos termos do art. 161, do Regimento interno;
d)	com fundamento nos arts. 1º, inciso I, 16, inciso II, da Lei 8.443/1992 c/c os arts. 17 e 23, inciso II, da mesma Lei, e com arts. 1º, inciso I; 208 e 214, inciso II, do Regimento Interno, julgar regulares com ressalva as contas da empresa Dialektikos Brasil Consultoria e Planejamento Ltda. (CNPJ: 05.048.879/0001-65) e de seu sócio administrador, Sr. Henrique Suster (CPF: XXX.228.608-XX) , dando-lhes quitação; e
e)	enviar cópia do Acórdão que vier a ser proferido à Secretaria Especial de Cultura e aos responsáveis, para ciência, informando-os que a deliberação, acompanhada do Relatório e Voto que a fundamentarem, estará disponível para consulta no endereço www.tcu.gov.br/acordaos, além de esclarecer que, caso requerido, o TCU poderá fornecer sem custos as correspondentes cópias, de forma impressa."
2.	Por sua vez, o Ministério Público junto ao TCU assim se posicionou (peça 68) :
"8.	No que se refere a Sra. Luzia Monteiro Araújo Soares, acompanhamos a análise e conclusões da unidade de que a responsável deve ser excluída da relação processual, tendo em vista que ela não mais pertencia ao quadro societário da empresa quando a efetiva gestão administrativa e financeira do projeto cultural teve início, conforme demonstra a documentação à peça 41.
9.	Este representante do Ministério Público de Contas da União discorda, no entanto, quanto ao desfecho sugerido pela unidade instrutora para o presente processo, pelas razões que passa a expor.
10.	Consoante apontou a SecexTCE, houve longo decurso temporal desde a ocorrência dos fatos, sem que os responsáveis tivessem sido notificados pelo órgão concedente:
' (...) a notificação para apresentação da prestação de contas encaminhada pelo MinC à responsável por meio do Ofício 7.482/2011 (peça 7, p. 33) não foi efetivada, conforme aviso de recebimento sem assinatura (peça 7, p. 34) . Por outro lado, o Ofício de Notificação 339/2017, de 12/9/2017, também solicitando a apresentação da prestação de contas (peça 7, p. 37) foi enviada equivocadamente para o endereço residencial de sua ex-sócia na empresa, Sra. Luzia Monteiro Araújo Soares, que naquela oportunidade não pertencia mais aos seus quadros.
68. Dessa forma, a primeira notificação efetiva da responsável se deu por meio de sua citação pelo TCU em 6/11/2019 (peça 18) . Portanto, entre a irregularidade, materializada pela omissão da prestação de contas em 30/1/2006, e sua efetiva citação transcorreram quase 14 anos. 
 (peça 65, p. 12) '
11.	É certo que a prestação de contas é dever de índole constitucional, e que os responsáveis remanesceram omissos durante esse interregno. Mas, é imperioso que se leve em consideração que a análise empreendida pela unidade técnica afastou parcela significativa do débito original (R$ 311.970,69) , restando um saldo residual de R$ 29.022,50 (valor original) , que, segundo a SecexTCE, poderia ser afastado, tendo em vista que 'o tempo decorrido desde a data de verificação do dano, em 2006, sugere a ocorrência de prejuízo à defesa, em especial quanto à disponibilização de todos os comprovantes da distribuição dos livros' (peça 65, p. 12, grifos acrescidos) . 
12.	Com espeque na parte final do parágrafo acima, e no fato de que a documentação comprobatória das despesas realizadas no projeto cultural e demais documentos apresentados são suficientes para constatar a execução física do projeto e a ausência de irregularidades na execução financeira (embora não tenha sido comprovada a totalidade da distribuição dos livros) , a SecexTCE conclui que, em razão do longo decurso de tempo entre a irregularidade e a citação da responsável, e em prestígio ao princípio da razoabilidade, pode ser afastado o débito estimado remanescente - que se encontra dentro dos limites estabelecidos nos arts. 6º, inciso I, e 19 da IN/TCU 71/2012 - e as contas em apreço podem obter julgamento pela regularidade com ressalva.
13.	Este representante do Ministério Público de Contas da União, por seu turno, considera mais adequado e consentâneo com as normas que regem o processo de controle externo, que os autos sejam arquivados, sem resolução de mérito, haja vista a ausência de pressupostos de desenvolvimento válido e regular, consistente no prejuízo ao devido processo legal, conforme pontuou a SecexTCE, quando admite, em seu pronunciamento, que o tempo transcorrido desde a ocorrência dos fatos até a oportunização do exercício do contraditório aos responsáveis sugere a ocorrência de prejuízo à defesa, em especial quanto à disponibilização de todos os comprovantes da distribuição dos livros."
	É o relatório.

8.1. Cristiane Garcia Olivieri (98683/OAB-SP) e outros, representando Dialektikos Brasil Consultoria e Planejamento Ltda.  
8.2. Elisangela Volpe dos Santos (409054/OAB-SP) e outros, representando Luzia Monteiro Araújo Soares e Dialektikos Brasil Consultoria e Planejamento Ltda.

Procurador Rodrigo Medeiros de Lima

TOMADA DE CONTAS ESPECIAL. RECURSOS CAPTADOS PARA EXECUÇÃO DE PROJETO NO ÂMBITO DO PRONAC. EXCLUSÃO DE UMA DAS RESPONSÁVEIS DA RELAÇÃO PROCESSUAL. LONGO TEMPO TRANSCORRIDO NA FASE INTERNA. PREJUÍZO AO CONTRADITÓRIO E À AMPLA DEFESA. AUSÊNCIA DE PRESSUPOSTOS DE DESENVOLVIMENTO VÁLIDO E REGULAR DA TCE. ARQUIVAMENTO SEM JULGAMENTO DE MÉRITO.

TOMADA DE CONTAS ESPECIAL (TCE)

Secretaria de Controle Externo de Tomada de Contas Especial (SecexTCE)

Trata-se de tomada de contas especial instaurada pela Secretaria de Fomento e Incentivo à Cultura em desfavor de Dialektikos Brasil Consultoria e Planejamento Ltda., Henrique Suster e Luzia Monteiro Araújo Soares, em razão de omissão no dever de prestar contas dos recursos captados por força do projeto cultural intitulado "São Paulo pelo Telefone - Imagens da Primeira Metade do Século XX".
Para execução do projeto, a proponente captou recursos autorizados no montante de R$ 311.989,70, em 27 de dezembro de 2005. O prazo para apresentação da prestação de contas se encerrou em 30/1/2006.
Promovida a citação no âmbito do TCU, o Sr. Henrique Suster permaneceu silente, devendo ser considerado revel para todos os efeitos, nos termos do art. 12, § 3º, da Lei Orgânica. A Sra. Luzia Monteiro Araújo Soares, por sua vez, comprovou ter deixado de pertencer aos quadros da empresa em 27/9/2005, não tendo, portanto, tomado parte na captação ou na gestão dos recursos. Quanto à Dialektikos Brasil, apresentou documentação a título de prestação de contas dos recursos captados e, entre outras alegações, sustentou ter ocorrido a prescrição da pretensão de ressarcimento aos cofres públicos.  
Nota Técnica do Ministério do Turismo - MTur, assinada em 3/9/2020, concluiu que não foi possível confirmar o alcance dos objetivos do projeto, que consistiam na impressão e distribuição de um livro de fotografia para bibliotecas, patrocinadores, escolas e outros destinatários. De acordo com a Nota, "os documentos encaminhados sugerem que o livro tenha sido impresso", mas "a comprovação da democratização e ampliação do acesso, bem como do cumprimento do Plano de Distribuição, também restaram prejudicadas, já que muitos dos comprovantes estão ilegíveis".
Na mesma linha, o Parecer Financeiro do MTur, assinado em 23/9/2020, conclui que "todos os documentos fiscais apresentados foram emitidos durante o exercício de 2006, já expirado o prazo de execução do Projeto e sem qualquer demanda por parte do Proponente para prorrogação. Além disso, a inexistência de extratos bancários e outros documentos essenciais e obrigatórios para a Prestação de Contas, tais como Relação de Pagamentos e o Relatório de Execução de Receita e Despesa, prejudicaram a conciliação financeira do Projeto". Portanto, o Ministério qualifica como irregular a gestão dos recursos captados no âmbito do projeto cultural em análise.
A SecexTCE analisou as alegações de defesa apresentadas e concluiu que "a documentação comprobatória das despesas realizadas no projeto cultural e demais documentos apresentados são suficientes para constatar a execução física do projeto e a ausência de irregularidades na execução financeira, embora não tenha sido comprovada a totalidade da distribuição dos livros". Segundo a unidade técnica, o valor do débito remanescente, de R$ 29.022,50, correspondente aos livros cuja distribuição não foi comprovada, deve ser afastado em razão do transcurso de mais de dez anos desde o fato gerador sem que tenha havido a notificação dos responsáveis pela autoridade administrativa federal competente. 
Já o Ministério Público junto ao TCU - MPTCU discorda desse encaminhamento, por entender ausentes os pressupostos de desenvolvimento válido e regular da tomada de contas especial.  Dessa forma, propõe o arquivamento do processo sem julgamento do mérito.
Incorporo às minhas razões de decidir os argumentos e análises da SecexTCE, notadamente no que se refere ao exame das alegações de defesa da responsável. Quanto ao encaminhamento, a proposta do MPTCU me parece mais adequada. 
Um período de apuração que ultrapassa 13 anos no órgão de origem é inconciliável com os princípios da segurança jurídica, do devido processo legal, da estabilidade das relações e da razoabilidade.
O longo transcurso de tempo entre as irregularidades apontadas na prestação de contas e a apreciação da TCE, sem que a responsável tenha dado causa à demora processual, inviabiliza o exercício do contraditório e da ampla defesa. Aplica-se, portanto, o art. 6º, inciso II, da IN/TCU 71/2012, que dispensa a instauração de tomada de contas especial quando houver transcorrido prazo superior a dez anos entre a data de ocorrência do dano e a primeira notificação dos responsáveis pela autoridade administrativa competente.
Dessa forma, forçoso o arquivamento das contas, sem julgamento do mérito, por ausência de pressupostos para desenvolvimento válido e regular, com fundamento no art. 212 do Regimento Interno do TCU.
Em recente caso semelhante, julgado por meio do Acórdão 6587/2021-TCU-Primeira Câmara decidiu dar ciência à Secretaria Especial da Cultura do Ministério do Turismo de que o desarrazoado tempo entre a prestação de contas e o envio do processo ao TCU comprometeu o regular processamento e a apreciação da tomada de contas especial. Considerando que a presente TCE foi encaminhada pela Secretaria de Fomento e Incentivo à Cultura antes daquela decisão, deixo de propor nova notificação à unidade jurisdicionada.
Ante o exposto, VOTO pela adoção da minuta de acórdão que submeto a este Colegiado.
TCU, Sala das Sessões, em 28 de setembro de 2021.
JORGE OLIVEIRA 
Relator